【裁判字號】    90,上更(二),1103
【裁判日期】    920402
【裁判案由】    違反稅捐稽徵法等
【裁判全文】
臺灣高等法院刑事判決                          九十年度上更(二)字第一一０三號
    上  訴  人  臺灣臺北地方法院檢察署檢察官
    上  訴  人
    即  被  告  丁○○
右上訴人因被告違反稅捐稽徵法等案件，不服臺灣臺北地方法院八十五年度訴字第九
三八號，中華民國八十七年四月三日第一審判決（起訴案號：臺灣臺北地方法院檢察
署八十五年度偵緝字第三四三號），提起上訴，經判決後，由最高法院第二次發回更
審，本院判決如左：
    主  文
原判決撤銷。
丁○○公司負責人為納稅義務人，以不正當方法逃漏稅捐，共九罪，各處有期徒刑
月。又商業負責人，連續以明知為不實之事項而填製會計憑證，處有期徒刑壹年。應
執行有期徒刑貳年肆月。
    事  實
一、丁○○自民國八十一年二月間起擔任設於台北中山區○○○路○段五七號七樓泰
    讚有限公司（以下簡稱泰讚公司）之董事，為公司法所規定泰讚公司之負責人，
    明知泰讚公司自八十一年三月間起，至八十二年八月間止，並未向芊美股份有限
    公司（以下簡稱芊美公司）等十三家公司進貨，竟為逃漏泰讚公司營業稅，分別
    陸續向芊美公司等十三家公司取得開立日期為八十一年三月起至八十二年八月止
    之不實統一發票共計六十九張，按取得之統一發票開立日期，依營業稅法規定，
    以每二個月為一期，於次期開始十五日內，即依序於八十一年五月、七月、九月
    、十一月、八十二年一月、三月、五月、七月、九月間，先後九次持以向台北市
    稅捐稽徵處申報泰讚公司各該期營業稅時（即八十一年五月申報八十一年三、四
    月份營業稅，八十一年七月申報八十一年五、六月份營業稅，以此類推），用以
    扣扺進項稅額，而依序逃漏泰讚公司八十一年三、四月份、五、六月份、七、八
    月份、九、十月份、十一、十二月份、八十二年一、二月份、三、四月份、五、
    六月份、七、八月份營業稅，分別為新台幣（下同）十五萬六千七百元、三十萬
    二千九百四十八元、三十四萬三千四百零一元、四十一萬七千八百五十九元、八
    十三萬二千三百九十四元、四十萬三千三百五十元、二十二萬三千一百五十四元
    、二十一萬七千三百零五元、十五萬一千五百二十元（各期逃漏營業稅額係以當
    期不實統一發票營業稅額合計計算）。泰讚公司所取得不實統一發票開立日期、
    銷售人名稱、發票號碼、銷售額、營業稅額、各期逃漏營業稅金額，分別詳如附
    表一至附表九所示。
二、丁○○為泰讚公司董事，並為商業會計法所稱之商業負責人，明知泰讚公司並無
    銷貨予華愛電子工業股份有限公司（以下簡稱華愛公司）等三十二家公司或行號
    之事實，為幫助華愛公司等三十二家公司或行號逃漏營業稅，並基於概括之犯意
    ，自八十一年三月間起，至八十二年九月間止，先後連續多次以明知為不實之事
    項而填製會計憑證即統一發票九十六張，金額總計六千五百七十一萬零八百九十
    六元，並分別持交華愛公司等三十二家公司或行號，以作為進貨憑證，並於華愛
    公司等三十二家公司或行號分別依營業稅法規定申報營業稅時，用以申報扣抵進
    項稅額，致華愛公司等三十二家公司或行號，以此不正當方法總計逃漏營業稅總
    額為三百二十八萬五千五百五十四元（逃漏營業稅總額以泰讚公司所開立不實統
    一發票營業稅額合計計算），幫助華愛公司等三十二家公司或行號，以不正當方
    法逃漏營業稅。丁○○以泰讚公司名義開立予華愛公司等三十二家公司或行號之
    不實統一發票買受人名稱、開立日期、發票號碼、銷售額、營業稅額，詳如附表
    十所示。
三、案經台北市稅捐稽徵處移送台灣台北地方法院檢察署檢察官偵查起訴。
    理  由
一、訊據被告否認有何上揭取得不實統一發票為泰讚公司逃漏營業稅，及以泰讚公司
    名義開立不實統一發票幫助華愛公司等三十二家公司或行號逃漏營業稅犯行，並
    辯稱：伊雖係泰讚公司負責人，惟泰讚公司一向委請田黎萍（八十五年六月十一
    日改名田長鑫）會計師負責處理全部登帳、稅務事宜，並將泰讚公司開立統一發
    票使用之印章交予田黎萍，伊未參與其事，並不知情等語。
二、惟查
（一）被告於案發後即行蹤不明，經台灣台北地方法院檢察署以八十四年七月八日乙
      ○仁來緝字第一六六號通緝書發布通緝，至八十五年四月八日始為警緝獲到案
      ，有通緝書、通緝案件移送書在卷可據（見偵字第四三四三號卷第四八頁、偵
      緝字第三四三號卷第一頁）。被告如非有意逃亡藏匿，何致於此。被告辯稱對
      泰讚公司取得不實統一發票及開立不實統一發票情節，毫無所悉，殊堪置疑。
（二）次查，被告於偵查中並未供陳會計師姓名（見偵緝字第三四三號卷第十二頁背
      面），及至原審八十五年七月四日訊問時始供稱該會計師係田庭碩，住台北市
      中山區，不知地址；嗣又改稱田庭碩為事務所招牌，會計師姓名為田黎萍，住
      在台北市○○○路欣欣大眾百貨公司附近，確實地址不知道各等語（見原審卷
      一第三九頁、第四八頁背面），經原審向台北市政府警察局調得田黎萍口卡後
      ，被告始指認為該人無訛。足徵被告對田黎萍其人既不熟稔，甚且連事務所地
      址均屬不知，以泰讚公司取得不實統一發票申報營業稅，及開立不實統一發票
      交付他人，前後逾一年六月之久，苟有委託田黎萍報稅之事，衡情被告與田黎
      萍接觸應屬頻繁，焉會陌生若此，實啟人疑竇。再者，以被告與田黎萍熟識程
      度，被告豈會對田黎萍信任若此，不虞其為人是否可靠，即將泰讚公司申報稅
      賦重大事務全然委託田黎萍處理，甚且將泰讚公司開立統一發票使用之印章長
      期交予保管使用，在在反於常情，難以置信。
（三）又查，田黎萍即田長鑫於八十五年九月十五日出境後，至九十年三月二十二日
      止均未入境等情，經本院前審函請內政部警政署入出境管理局查明，有該局九
      十年三月二十三日境信昌字第００九一三０號函暨所附出入境資料在卷為憑
      （見本院卷第十八、十九頁），已無從傳訊查證。至證人即被告之妻游麗蘭雖
      於原審證稱泰讚公司作帳、報稅均交給田會計師處理，並交給泰讚公司印章等
      語（見原審卷一第二一二頁背面），以證人游麗蘭為被告之妻，關係至深，已
      難期為真實之陳述，且空泛無據，自不足採信。
三、上訴人即被告丁○○於本院審理時坦承自八十一年二月間起擔任泰讚公司董事，
    泰讚公司營業項目為販賣螢幕護目網及附屬配備，未有其他業務項目，未向如附
    表一至附表九所示公司實際進貨，亦未與如附表十所示公司或行號有業務往來等
    情，並有泰讚公司台北市政府營利事業統一發證變更登記申請書、公司執照、股
    東同意書、章程影本在卷可稽（見外置資料冊(一)）。
四、泰讚公司並無進貨事實而取得如附表一至附表九所示不實統一發票，並於申報營
    業稅時用以申報進項稅額，及並無銷貨事實而開立如附表十所示不實統一發票之
    事實，並據證人即台北市稅捐稽徵處稽核科稅務員林蘭生、鄭建明、謝小嬌分別
    於原審及本院更一審訊問時結證明確，並有統一發票扣抵聯、泰讚公司取得及開
    立不實統一發票明細表、專案申請調檔統一發票查核清單、名冊、營業稅申報書
    影本等在卷足憑（見外置資料冊(一)(二)、原審卷(一)第二三至二八頁、第七六至八二
    頁）。
五、如附表一至附表九所示銷售人，其中嘉璟工程有限公司（負責人甲○○）、怡
    工程股份有限公司（負責人蘇必及）、芊美公司（負責人邱文炎、丙○○）、江
    音企業有限公司、皓源實業有限公司（負責人劉皓天）、雋祤工程有限公司（負
    責人劉光平）、綠第工程有限公司（負責人戊○○）、穎帝有限公司（負責人黃
    俞秀），均係虛設公司，其負責人並被移送偵查之事實，並有台北市稅捐稽徵處
    移送書、台灣台北地方法院檢察署檢察官起訴書影本等件在卷可按（見外置資料
    冊(一)），足堪印證泰讚公司有取得如附表一至附表九之不實統一發票。
六、綜上所述，被告所辯，乃畏罪卸責之詞，不足採取。是事證明確，被告犯行堪以
    認定，應依法論科。
七、論罪科刑之依據及對原判決之審查
（一）被告為泰讚公司之董事，依公司法第八條第一項規定為泰讚公司之負責人，亦
      為八十四年五月十九日修正公布前商業會計法第四條第一款規定之商業負責人
      。又統一發票為八十四年五月十九日修正公布前商業會計法第十三條第一款所
      稱證明事項之經過，而為造具記帳憑證所根據之原始憑證，為商業會計憑證。
      被告明知無銷貨之事實，開立不實之統一發票，自屬明知為不實之事項而填製
      會計憑證。被告如事實欄一之犯行，泰讚公司為納稅義務人以不正當方法逃漏
      營業稅，係犯稅捐稽徵法第四十一條之逃漏稅捐罪，該條處徒刑之規定，依同
      法第四十七條第一款，適用於被告。被告如事實欄二之犯行，則係犯稅捐稽徵
      法第四十三條第一項幫助逃漏稅捐罪、八十四年五月十九日修正公布前商業會
      計法第六十六條第一款之填製不實會計憑證罪。被告行為後，商業會計法於八
      十四年五月十九日修正公布，修正前同法第六十六條第一款，改列為第七十一
      條第一款（雖商業會計法於八十七年十月二十九日、八十九年四月二十六日二
      次修正，惟均未修正該第七十一條規定，附此說明），比較修正前後規定，以
      八十四年五月十九日修正公布前商業會計法第六十六條第一款之規定有利於被
      告，依刑法第二條第一項但書規定，自應適用修正前規定論處。
（二）按稅捐稽徵法第四十一條之罪，依同法第四十七條第一款規定，係將納稅義務
      人為公司組織之刑事責任，基於刑事政策之考量，於其應處徒刑範圍內，轉嫁
      於公司之負責人。於此情形而受罰之公司負責人，乃屬代罰之性質，其既非逃
      漏稅捐之納稅義務人，當無所謂基於概括犯意逃漏稅捐可言（最高法院八十五
      年度台上字第三一四五號判決參照）。而一次逃漏營業稅行為，即足成立稅捐
      稽徵法四十一條一次犯罪，是以泰讚公司先後九次申報營業稅而逃漏營業稅行
      為，應成立稅捐稽徵法第四十一條之罪合計九罪，並均應轉嫁於被告，併合處
      罰（最高法院八十七年度台上字第一九七四號判決參照）。又刑法第五十五條
      所謂之牽連犯，必須二個以上之行為有方法結果之關係，始足構成，亦即必須
      以犯一罪之方法行為犯他罪，或以犯一罪之結果行為犯他罪，方得成立牽連關
      係。公司負責人既非逃漏稅捐之納稅義務人，其僅係代罰而已，公司以不正當
      方法逃漏稅捐，縱由該公司負責人為之，究非屬於公司負責人本身之犯罪行為
      ，自與該公司負責人之其他犯罪行為間，無方法結果之牽連關係（最高法院八
      十五年度台上字第六０六五號判決參照）。又按八十四年五月十九日修正公布
      前商業會計法第六十六條第一款以明知為不實之事項，而填製會計憑證之罪，
      原即含有業務上登載不實之本質，應逕論以該修正前商業會計法第六十六條第
      一款之罪（最高法院八十五年度台上字第三一四五號判決參照）。是公訴人認
      被告以泰讚公司名義開立不實統一發票，係犯刑法第二百十六條、第二百十五
      條之罪，容有未洽，惟起訴之基本社會事實相同，本院應變更公訴人之起訴法
      條。被告先後多次犯稅捐稽徵法第四十三條第一項、八十四年五月十九日修正
      公布前商業會計法第六十六條第一款之罪，均時間緊接，犯罪構成要件相同，
      顯係基於概括之犯意反覆為之，各應依刑法第五十六條規定論以連續犯一罪並
      加重其刑。被告所犯稅捐稽徵法第四十三條第一項之罪、八十四年五月十九日
      修正公布前商業會計法第六十六條第一款二罪，有方法結果之牽連關係，應依
      刑法第五十五條規定，從較重之八十四年五月十九日修正公布前商業會計法第
      六十六條第一款之罪處斷。至所犯稅捐稽徵法第四十一條、第四十七條第一款
      之罪共九罪與八十四年五月十九日修正公布前商業會計法第六十六條第一款之
      罪，犯意各別，罪質互異，應分論併罰。
（三）原審以被告罪證明確，據以論罪科刑，固非無見。惟(一)原判決就被告所犯稅捐
      稽徵法第四十一條、第四十七條第一款之罪共九罪，未予併合處罰，而論以連
      續犯一罪，適用法條即有不當。(二)原判決附表一、二、三、六、七、八、十就
      泰讚公司取得不實統一發票，及開立不實統一發票，有前後頁數顛倒錯置，發
      票內容錯誤情形，致與事實之記載不符，前後矛盾。(三)原判決認定被告就泰讚
      公司逃漏營業稅部分，另成立刑法第二百十六條、第二百十五條行使業務登載
      不實文書罪，並與所犯稅捐稽徵法第四十一條、第四十七條第一款罪間，有方
      法結果之牽連關係，而從較重之罪處斷，亦有失當。公訴人上訴意旨以被告另
      有虛報員工薪資逃漏稅捐，原審未併予審理為由（理由詳後述）；被告上訴意
      旨則仍執前詞，否認犯罪，均指摘原判決不當，提起上訴，均無理由。惟原判
      決既有上開可議之處，即屬無可維持，本院應予撤銷改判。爰審酌被告擔任負
      責人之泰讚公司逃漏營業稅，及被告幫助他人逃漏營業稅之金額頗鉅，嚴重影
      響國家稅收，犯罪情節不輕。且被告事後仍飾詞圖卸，未見悔意，犯罪後態度
      不能謂佳，及被告之素行尚稱良好，並被告犯罪之動機、目的、手段等一切情
      狀，分別量處如主文所示之刑，並定應執行刑。又本院係以原判決適用法條不
      當而撤銷，雖公訴人與被告均提起上訴，而公訴人上訴意旨未指摘原審量刑過
      輕，惟依刑事訴訟法第三百七十條但書規定，本院仍得諭知較重於原審判決之
      刑，併予說明。
八、不能證明被告有公訴意旨所指犯行部分
（一）公訴意旨略以：泰讚公司未有進貨事實，取得附表十一所示統一發票，以逃漏
      營業稅，及未有銷貨事實，開立如附表十二所示統一發票，以幫助他人逃漏營
      業稅。又泰讚公司無進貨事實，取得不實統一發票申報扣抵營業稅，有行使業
      務登載不實文書情事，此部分另亦應成立稅捐稽徵法第四十一條、第四十三條
      第一項之罪嫌，及刑法第二百十六條、第二百十五條之罪嫌等語。
（二）惟查，泰讚公司確與附表十一、十二所示公司有交易往來等情，已據證人即各
      該公司負責人王淑媛、周一鶴、曾茂中、蔡碧惠、韓澤民於原審結證屬實，並
      提出銷貨憑證、統一發票影本為證（見原審卷一第一八五至一八八頁、第一九
      九、二００頁，及外置證物袋）。泰讚公司與如附表十一、十二所示公司有交
      易往來，尚堪採信，即無逃漏稅捐或幫助逃漏稅捐，及行使業務登載不實文書
      可言。
（三）次查，泰讚公司固未有進貨事實，即取得如附表一至附表九所示統一發票申報
      扣抵營業稅，惟該統一發票為何人所開立，無以查證，即無以證明係從事業務
      之人所開立，即與刑法第二百十五條業務登載不實罪之犯罪構成要件有間，無
      由論以刑法第二百十六條、第二百十五條之行使業務登載不實文書罪。
（四）綜上所述，不能證明被告有上開公訴意旨所指犯行，不能證明被告犯罪，原應
      諭知無罪之判決，惟公訴人認與前開論罪科刑部分有牽連犯之裁判上一罪關係
      ，爰不另為無罪之諭知，併予敘明。
九、台灣台北地方法院檢察署函請併案審理部分（即台灣台北地方法院檢察署八十六
    年度偵字第六九三四、八十七年度偵字第八二六三號偵查案件）
（一）併案意旨略以：緣有邱華泓未在泰讚公司工作並領取薪資，泰讚公司卻予申報
      領取薪資，因認被告亦涉有逃漏稅捐情事等語。
（二）經查，泰讚公司苟有虛報薪資，應係逃漏營利事業所得稅，與上開論罪科刑係
      認定逃漏營業稅，犯罪性質已有不同。且被告係屬代罰性質，逃漏各次稅捐，
      應併合處罰，並無裁判上一罪關係，為起訴效力所不及，本院無從併予審理，
      應退由檢察官依法處理，附此說明。
據上論斷，應依刑事訴訟法第三百六十九條第一項前段、第三百六十四條、第二百九
十九條第一項前段、第三百條，稅捐稽徵法第四十一條、第四十七條第一款、第四十
三條第一項，八十四年五月十九日修正公布前商業會計法第六十六條第一款，刑法第
二條第一項但書、第十一條前段、第五十六條、第五十五條、第五十一條第五款，罰
金罰鍰提高標準條例第一條前段，判決如主文。
本案經檢察官賴俊雄到庭執行職務。
中      華      民      國    九十二    年      四      月      二      日
                              臺灣高等法院刑事第十八庭
                                  審判長法  官  吳      敦
                                        法  官  劉  慧  芬
                                        法  官  吳  明  峰
右正本證明與原本無異。
如不服本判決，應於收受送達後十日內向本院提出上訴書狀，其未敘述上訴之理由者
並得於提起上訴後十日內向本院補提理由書（均須按他造當事人之人數附繕本）。
                                        書記官  李  華  安
中      華      民      國    九十二    年      四      月      二      日
附錄本判決論罪科刑法條：
稅捐稽徵法第四十一條
納稅義務人以詐術或其他不正當方法逃漏稅者，處五年以下有期徒刑、拘役或科或併
科一千元以下罰金。
八十四年五月十九日修正公布前商業會計法第六十六條第一款
商業負責人，主辦及經辦會計人員，有左列各款情事之一者，處五年以下有期徒刑拘
役或一萬元以下罰金：
一、以明知為不實之事項而填製會計憑證或記入帳冊者。
二、故意使應保存之會計憑證、帳薄報表滅失毀損者。
三、意圖不法之利益，而變造會計憑證、帳薄報表內容或撕毀其頁數者。


司法院資訊處製作；財團法人民間司法改革基金會備份。
